ACORDAO-COMPLETO-2543727

ACÓRDÃO 1784/2022 ATA 30/2022 - PLENÁRIO

VISTOS, relatados e discutidos estes autos referentes à Tomada de Contas Especial instaurada pela Fundação Nacional de Saúde no Estado do Piauí contra a Sra. Aracelia Maria de Sousa e o Sr. Luciano Fonseca de Sousa, ex-prefeitos de Bertolínia/PI, bem como contra o Sr. Alcenor de Carvalho Miranda, sócio-administrador da Construtora Realiza Ltda., em face da execução parcial do objeto pactuado e da não devolução do saldo do Convênio 431/2002 (Siafi 476498) , celebrado entre a referida municipalidade e a Fundação Nacional de Saúde - Funasa.
ACORDAM os Ministros do Tribunal de Contas da União, reunidos em sessão do Plenário, ante as razões expostas pelo Relator, em: 
9.1. tornar insubsistente a determinação constante do subitem 9.5 do Acórdão 4787/2019-TCU-Primeira Câmara; e
9.2. dar ciência deste acórdão ao Município de Bertolínia/PI e aos Srs. Luciano Fonseca de Sousa e Geraldo Fonseca Correia.

Tomada de Contas Especial instaurada em face da execução parcial do objeto pactuado e da não devolução do saldo de convênio celebrado entre o Município de Bertolínia/PI e a Fundação Nacional de Saúde.

Município de Bertolínia/PI.

3. Responsáveis: Luciano Fonseca de Sousa (XXX.293.343-XX); Geraldo Fonseca Correia (XXX.106.311-XX) e Município de Bertolínia/PI (06.554.034/0001-04).

13.1. Ministros presentes: Bruno Dantas (na Presidência), Benjamin Zymler, Jorge Oliveira e Antonio Anastasia.
13.2. Ministros-Substitutos convocados: Marcos Bemquerer Costa (Relator) e André Luís de Carvalho.
13.3. Ministro-Substituto presente: Weder de Oliveira.

MARCOS BEMQUERER

Adoto como Relatório, com pequenos ajustes de forma, o Parecer da lavra do representante do Ministério Público junto ao TCU - MP/TCU, Procurador Marinus Eduardo De Vries Marsico, o qual bem resume a matéria fática constante destes autos, a análise empreendida pela Unidade Técnica e o posicionamento do órgão ministerial, a saber (peça 89) :
"Cuidam os autos da tomada de contas especial instaurada pela Superintendência Estadual da Fundação Nacional de Saúde no Estado do Piauí em razão da desaprovação da prestação de contas, por execução parcial do objeto pactuado relativamente aos recursos repassados à Prefeitura Municipal de Bertolínia/PI, por força do Convênio 431/2002, celebrado com a Fundação Nacional de Saúde - Funasa.
Nos termos do Acórdão 4787/2019-TCU-Primeira Câmara, o Tribunal decidiu, no essencial, o seguinte:
a) julgar irregulares as contas da Sra. Aracélia Maria de Sousa e da empresa Construtora Realiza Ltda., condenando-as, em solidariedade, ao pagamento das quantias especificadas na deliberação;
b) determinar ao Município de Bertolínia/PI o recolhimento aos cofres da Fundação Nacional de Saúde da parcela que deveria ter sido executada da contrapartida, no montante de R$ 1.803,96, acrescida da atualização monetária, calculada a partir de 31/3/2006, e reduzida das quantias já restituídas, bem como do saldo dos recursos em aplicação da conta utilizada para a movimentação do Convênio 431/2002.
Adotadas as medidas processuais de praxe, não tendo havido a comprovação de recolhimento dos valores indicados na alínea b acima, a Secex/TCE volta a instruir os autos, propondo agora a aplicação de multa a dois prefeitos em razão do não cumprimento da determinação do Tribunal, bem assim a fixação de novo e improrrogável prazo para que a Prefeitura Municipal de Bertolínia/PI promova o recolhimento dos valores aos cofres da Fundação Nacional de Saúde.
II
Para melhor compreensão de relevantes detalhes atinentes ao presente feito e dos fundamentos que amparam a proposta da unidade técnica, reproduzimos parcialmente o pronunciamento à peça 86, conforme abaixo.  
'3.	A Prefeitura Municipal de Bertolínia/PI, foi notificada acerca do teor do Acórdão 4787/2019-TCU-Primeira Câmara-MBC por meio do Ofício 6775/2019-TCU/Secex-TCE, 15/8/2019 (peças 45) . O expediente de notificação foi devidamente entregue no endereço do destinatário, conforme AR acostado à peça 52. 
4.	Após o não conhecimento do recurso de reconsideração interposto pela Construtora Realiza Ltda. - Me (R001, peça 55) , o Acórdão 4787/2019-TCU-Primeira Câmara transitou em julgado, conforme documentação acostada às peças 66 e 69. Foram adotadas as providências necessárias à inscrição dos responsáveis nos sistemas Cadirreg e Cadin, bem como autuado o processo de cobrança executiva TC Processo 015.356/2020-5.
5.	A documentação acostada à peça 70 evidencia que a determinação dirigida ao município de Bertolínia/PI (item 9.5 do Acórdão 4787/2019-TCU-Primeira Câmara) não foi cumprida.
6.	A par do relatado no item anterior, a instrução acostada à peça 79 pugnou pela realização de diligência à Prefeitura Municipal de Bertolínia/PI, medida preliminar essa implementada por meio do Ofício 35847/2021-TCU-Seproc, de 6/7/2021 (peça 82) .
7.	Em resposta à diligência que lhe foi enviada, a Prefeitura Municipal de Bertolínia/PI encaminhou a resposta acostada à peça 84, cujo teor é o seguinte: 
'De acordo com a análise dos autos, consta o extrato bancário emitido em 03/03/2008, na página nº 321, verifica-se que a conta encontrava-se sem saldo. 
Em consulta ao sistema do Banco do Brasil, verificou-se que a referida conta nem mais existe.
Quanto à comprovação de execução da contrapartida, esclarecemos que esta gestão assumiu a administração sem acesso a diversos documentos, portanto, não fora localizado nos arquivos da municipalidade nenhum documento que comprove a execução da contrapartida, não tendo, portanto, a atual gestão a certeza do repasse ou não do valor da contrapartida à FUNASA.'
8.	Em consulta à sistema custodiado pelo Tribunal, verificou-se que, em 12/1/2012, após um resgate do fundo de aplicação BB FIX no valor de R$ 18.008,22, foi efetuado um saque contra recibo no mesmo valor e o saldo da C/C 13344-2 - Ag. 96-5 - Banco: 001 ficou zerado. A partir da citada data, não houve movimentação bancária na conta corrente. 
9.	Em relação à conta investimento, verifica-se que o extrato constante da peça 2, p. 398, consigna que, em 15/4/2011, existia um saldo no valor de R$ 17.440,42. Ocorre que, conforme já dito, houve um saque de R$ 18.008,22 do Fundo BB FIX em 12/1/2012. Ressalte-se que a vigência do Convênio 431/2002 (Siafi 476498) expirou em 31/3/2006. Dessa forma, o município de Bertolínia/PI deve proceder à restituição do montante de R$ 18.008,22 aos cofres da Fundação Nacional de Saúde, atualizados monetariamente desde o dia 12/1/2012 até a data da efetiva devolução.
10.  No que se refere à contrapartida, o Voto Condutor do Acórdão 4787/2019-TCU-Primeira Câmara asseverou:
' (...) 
31. Por fim, no que concerne à não devolução do saldo, à ausência de aporte da contrapartida e ao indevido pagamento de tarifas bancárias, conforme exposto pela Unidade Técnica, em sua instrução final, não deve o Sr. Luciano Fonseca de Sousa, que apenas tomou posse como prefeito municipal de Bertolínia/PI em 2016, quase depois de dez anos do fim da vigência do convênio, ser responsabilizado por essas falhas. Neste caso, entendo que o aludido ex-prefeito deve ter seu nome excluído da presente relação processual.
32. A obrigação de restituir a quantia relacionada à ausência de aporte da contrapartida pactuada e à falta de devolução do saldo de recursos do convênio é do Município, por se tratar de obrigações expressamente assumidas pelo ente público no instrumento de convênio.
33. Por ter sido executada apenas parte do objeto, deve-se preservar a proporção entre as verbas transferidas e a contrapartida. Desse modo, considerando que 71,43% do objeto foi executado, a parcela a cargo do Município corresponde a R$ 1.803,96, como calculado pela unidade técnica. Desse montante, importa reduzir a quantia de R$ 243,56, já devolvida, conforme registrado à peça 2, p. 40, obtendo-se o valor de R$ 1.560,40.
34. Seguindo a mesma linha de decisão proferida no recente Acórdão 4133/2019-TCU-Primeira Câmara, de minha relatoria, entendo adequado emitir, desde já, determinação ao Município de Bertolínia/PI para que promova, se ainda não o fez, o recolhimento, à Fundação Nacional de Saúde, do valor correspondente à contrapartida do convenente (R$ 1.803,96) , acrescido da atualização monetária, calculada a partir da data do fim do convênio (31/3/2006) , e reduzido das quantias já restituídas, bem como do saldo dos recursos em aplicação da conta corrente específica utilizada para a movimentação do Convênio 431/2002 (conta 13.344-2, agência 96-5 do Banco do Brasil) , cujo valor, em 14/4/2011, era de R$ 17.440,42, conforme extrato bancário à peça 2, p. 398.'
11.	 Indubitavelmente, a determinação exarada pelo Tribunal no item 9.5 do Acórdão 4133/2019-TCU-Primeira Câmara possui caráter cogente. As justificativas apresentadas em resposta à diligência não justificam o motivo pelo qual a determinação não foi cumprida até a presente data. O não cumprimento do decisum coloca o município de Bertolínia/PI em mora e sujeita os Srs. Luciano Fonseca de Sousa, ex-Prefeito de Bertolínia/PI (CPF XXX.293.343-XX) e Geraldo Fonseca Correia, atual Prefeito de Bertolínia/PI (CPF XXX.106.311-XX) à penalidade capitulada no art. 58, inciso IV, da Lei 8.443/92. A título de registro, o art. 268, § 3º, do RI/TCU, assim dispõe (...) 
12. Dessa forma, sugerimos ao Tribunal que adote as seguintes medidas:
a) aplicar aos Srs. Luciano Fonseca de Sousa, ex-Prefeito de Bertolínia/PI (CPF XXX.293.343-XX) e Geraldo Fonseca Correia, atual Prefeito de Bertolínia/PI (CPF XXX.106.311-XX) a multa capitulada no art. 58, inciso IV, da Lei 8.443/92 c/c o art. 268, inciso IV, e § 3º, tendo em vista que deixaram de cumprir no prazo fixado, sem causa justificada, a determinação alvitrada no item 9.5 do 4787/2019-TCU-1ª Câmara
b) fixar novo e improrrogável prazo de 30 dias, contados na forma do art. 183, inciso I, alínea 'd' do RI/TCU, para que a Prefeitura Municipal de Bertolínia/PI promova, se ainda não o fez, o recolhimento aos cofres da Fundação Nacional de Saúde da parcela que deveria ter sido executada da contrapartida, no montante de R$ 1.803,96 (um mil oitocentos e três reais e noventa e seis centavos) , acrescida da atualização monetária, calculada a partir de 31/3/2006, e reduzida das quantias já restituídas, bem como do saldo dos recursos em aplicação da conta corrente específica utilizada para a movimentação do Convênio 431/2002 (conta 13.344-2, agência 96-5 do Banco do Brasil) , cujo valor resgatado integralmente, transferido para a conta corrente e sacado era de R$ 18.008,22 em 12/1/2012.'
III
Deixamos de acompanhar a proposta da Secex/TCE pelas razões de fato e de direito adiante aduzidas. 
A determinação dirigida à referida prefeitura decorre de dois fatos marcadamente distintos: a) não aplicação da contrapartida a cargo do ente político; b) saldo remanescente na conta específica do convênio referente a valor não usado para a execução do objeto firmado no ajuste em tela.
Relativamente à não-aplicação da contrapartida, vale rememorar que a unidade técnica, em sua proposta de mérito das contas, ressaltou que o valor foi incluído equivocadamente na citação do ex-prefeito. Salientou que o valor era de baixa materialidade e não se justificava a realização de citação do município, razão por que propôs o arquivamento das contas do ente político, o que contou com o aval deste representante do MPTCU. Eis a argumentação do auditor, no ponto:
'73.	Desse modo, caberia a citação do Município de Bertolínia/PI, e não do Sr. Luciano Fonseca de Sousa, no entanto, devido à baixa materialidade, do longo tempo transcorrido desde o fim da vigência do ajuste (31/3/2006, peça 3, p. 108-111) e dos ditames dos arts. 19 e 6º a Instrução Normativa TCU 71, de 28 de novembro de 2012, o prosseguimento da cobrança do débito imputado a municipalidade não se justifica, pois, o custo da cobrança poderá ser maior do que o valor do ressarcimento.
74.	De acordo com o Parecer Financeiro 9/2014, não foram aplicados no objeto do ajuste recursos a título de contrapartida, já que na descrição das receitas só constam como fonte os repasses da Funasa e os recursos oriundos de aplicação financeira (peça 4, p. 236) , situação verificada também nos extratos da conta corrente do ajuste (peça 2, p. 133-398) .
75.	O termo do ajuste previa o aporte de R$ 2.525,25 (peça 1, p. 42) de contrapartida municipal, considerando que a Funasa mensurou o percentual da meta física executado em 71,43%, aplica-se esse percentual a previsão de integralização da contrapartida para determinar-se o montante de recursos federais que substituíram os recursos da contrapartida (R$ 2.525,25*0,7143=R$ 1.803,96) .
76.	Dessa forma, o presente feito encontra-se sob a égide dos dispositivos citados, quais sejam: ausência de citação válida para o Município de Bertolínia/PI e valor do dano atualizado inferior a R$ 100.000,00.
77.	Por esse motivo e visando à devida celeridade processual e preservar uma adequada relação de custo/benefício na apreciação do processo em tela, propomos não chamar em citação o Município de Bertolínia/PI. 
78.	Cabe enfatizar que, com a medida processual adotada, o débito levantado à municipalidade não deixa de existir e nem a baixa de sua responsabilidade será proferida. Tal medida somente volta o processo para a instância repassadora dos recursos (Fundação Nacional de Saúde) , que tem o dever de buscar reaver o valor e informar, em suas contas de gestão, as providências adotadas, conforme art. 18, inciso II, da IN TCU 71/2012.'
O encaminhamento adotado pelo Colegiado foi pela determinação à prefeitura de recolhimento do correspondente valor, no reduzido montante de R$ 1.803,96.
Cremos que a solução adotada teve o positivo propósito de agilizar e simplificar o procedimento, perseguindo a possibilidade de reaver os recursos de baixa expressividade, sem os custos e delongas do rito ordinário de citação. Contudo, pensamos que tal medida carrega importantes efeitos colaterais indesejados e não se harmoniza com a estrutura normativa vigente.
A esse respeito, vale ponderar inicialmente que a jurisprudência da Corte é coesa quanto ao fato de que a ausência de contrapartida constitui débito do ente político, cujo correspondente valor deve ser ressarcido com a observância do contraditório e da ampla defesa. A razão para a imputação de débito ao ente federado é que há um irregular benefício do ente federado, aplicando-se ao caso a lógica que deu suporte à edição da Decisão Normativa 57/2004.
A jurisprudência selecionada traz diversos enunciados que evidenciam essa inteligência, adotada nos correspondentes processos nos quais se verifica a observância do rito de citação do ente político. A título de ilustração registramos as seguintes passagens, com grifos adicionados:
'A não aplicação de recursos da contrapartida, consubstanciada na ausência de seu aporte, beneficia apenas o município convenente, razão por que se julga em débito o ente federativo para ressarcir os valores a ela correspondentes. Acórdão 5884/2010-TCU-Primeira Câmara | Relator: VALMIR CAMPELO
A falta de aplicação da contrapartida enseja a condenação do ente federativo para o ressarcimento do dano causado ao erário e a imputação de multa ao gestor, por grave infração à norma legal e regulamentar de natureza financeira. Acórdão 3518/2013-TCU-Segunda Câmara | Relator: AROLDO CEDRAZ
Na falta de comprovação da aplicação da integralidade ou de parte do recurso da contrapartida, sem que haja locupletamento do agente público, a responsabilidade pelo ressarcimento da dívida é do ente federado, não havendo como responsabilizar o administrador, que pode, contudo, ter suas contas julgadas irregulares, com aplicação de multa.  Acórdão 1135/2017-TCU-Primeira Câmara | Relator: WEDER DE OLIVEIRA
A não aplicação da contrapartida implica a devolução da parcela dos recursos federais que acabaram por substituir, indevidamente, os recursos do convenente, a fim de se manter a proporcionalidade de aportes estabelecida no convênio. O montante devido deve ser obtido da incidência de percentual - extraído da relação original entre o valor da contrapartida e o total de recursos pactuado no instrumento - sobre o valor dos recursos corretamente aplicados. Acórdão 5142/2019-TCU-Primeira Câmara | Relator: WALTON ALENCAR RODRIGUES.'
	O mesmo raciocínio vale para os ajustes celebrados com pessoas jurídicas de direito privado, as quais são constituídas em débito após o devido processo legal, quando não aplicam a contrapartida a que se obrigaram no termo de convênio:
'A pessoa jurídica de direito privado destinatária de transferências voluntárias de recursos federais responde solidariamente com seus administradores pelos danos causados ao erário na aplicação desses recursos (Súmula TCU 286) . Entretanto, no que se refere à responsabilização quanto ao dano relativo à contrapartida, não havendo indícios de locupletamento pelo administrador, o débito deve ser imputado apenas à entidade de direito privado. Acórdão 1668/2021-TCU-Segunda Câmara | Relator: MARCOS BEMQUERER.'
A mera determinação para devolução dos recursos não aplicados no objeto do convênio, a título de contrapartida, sem o tradicional rito normativo, acaba por suprimir o direito de defesa do ente político, tendo o viés de condenação em débito. 
Adicione-se a isso a embaraçosa situação que se cria ao destinatário dessa determinação, pois, por intermédio de sua eventual autorização, o patrimônio da coletividade haverá de ser afetado, sem direito de prévia defesa, o que pode ensejar até mesmo questionamentos acerca do ato praticado pelo chefe municipal e eventual responsabilização.
De outra banda, surge o natural receio do administrador de receber medida punitiva do Tribunal, em caso de descumprimento da determinação que lhe foi dirigida, criando imprópria situação de dilema imposto ao gestor. Nessa linha de preocupações, compelir o administrador, de forma transversa, a cumprir medida que afeta o patrimônio de terceiro (e não o seu) , pode favorecer questionamentos de que o uso do aludido procedimento aproxima-se de uma execução forçada.
Em nossa pesquisa ao repositório da jurisprudência selecionada da Corte, também não encontramos enunciados que apresentem a tese de determinação deste jaez a ente público. Convém assinalar que tanto o Acórdão em comento, quanto aquele referenciado no Voto condutor como precedente (Acórdão 4133/2019-TCU-Primeira Câmara) , não desenvolvem a questão, nem avançam em fundamentos jurídicos a ponto de dar suporte à medida em foco, parecendo tratar-se daqueles casos decorrentes do grande volume de julgados, que fogem ao exame mais aprofundado das questões e de seus correspondentes reflexos.
Além dessas ponderações, não se pode perder de vista que, mesmo em casos que guardam fortes contornos de objetividade (a exemplo de ausência de aplicação de contrapartida) , a resultante do contraditório muitas vezes surpreende o curso previsto do processo, sendo imperioso o efetivo exercício das garantias constitucionais que levam à dialética das partes. Em muitos processos que atuamos pudemos testemunhar inesperadas modificações de imputação de responsabilidades a partir da manifestação das partes, desfazendo fortes indícios coletados em fases preliminares à defesa.
A solução dada pelo próprio Tribunal para os casos da presente espécie, buscando racionalidade de procedimentos e cuidando para que não houvesse desequilíbrio dos custos do processo frente aos ganhos advindos do controle, foi a fixação do valor limite para a instauração e prosseguimento da tomada de contas especial, na forma estabelecida nos arts. 6º, inciso I, e 19 da IN/TCU 71/2012, modificada pela IN/TCU 76/2016.
Assim, ante as ponderações até aqui expendidas, sustentamos que a medida em comento não poderia ser veiculada via determinação sem prévio contraditório, e, portanto, não pode amparar a aplicação de multa a gestores, razão por que entendemos que ela deve ser tornada insubsistente.
IV
Passamos agora a tratar da determinação à Prefeitura Municipal de Bertolínia/PI para que recolha aos cofres Fundação Nacional de Saúde o saldo remanescente na conta específica do convênio referente a valor não usado para a execução do objeto firmado no ajuste em tela.
A jurisprudência parece revelar-se pacífica quanto ao ponto, fato que, a princípio, justificaria a adoção das medidas propostas pela Secex/TCE relativamente a essa questão, sem adicionais controvérsias jurídicas (a título de ilustração, vide os Acórdão 8785/2021-TCU-Primeira Câmara, e Acórdãos 10.212/2020, 4.386/2020 e 4.342/2020 - 2ª Câmara) . 
Há, todavia, uma informação trazida no pronunciamento da unidade instrutiva que confere outros contornos ao caso vertente.
Consoante registrado da aludida peça, foi constatado em consulta a sistema custodiado pelo Tribunal, 'que, em 12/1/2012, após um resgate do fundo de aplicação BB FIX no valor de R$ 18.008,22, foi efetuado um saque contra recibo no mesmo valor e o saldo da C/C 13344-2 - Ag. 96-5 - Banco: 001 ficou zerado'. 
Confirmamos essa informação, após acesso a sistema custodiado pelo Tribunal, o que implica concluir que a determinação à Prefeitura para que recolhesse à Funasa 'o saldo dos recursos em aplicação da conta utilizada para a movimentação do Convênio 431/2002' não poderia ser cumprida pelos prefeitos destinatários dos ofícios, pois não havia mais saldo na conta específica quando os gestores receberam as respectivas notificações. Importante atentar que o primeiro ofício do TCU foi recebido em 27/09/2019 (conforme faz prova o AR à peça 52) , mas desde 22/1/2012 não havia saldo na conta específica do convênio, em razão do saque ocorrido no dia anterior.
A propósito do referido ofício de notificação (6.775/2019, peça 45) , cabe o registro de que nele nem mesmo constou a expressa informação para o prefeito de que deveria recolher a referida quantia relativamente ao saldo, figurando apenas o valor da contrapartida não aplicada no objeto, no montante de R$ 1.803,96. 
Voltando ao ponto principal, entendemos que a informação de saque traz consigo outra implicação relevante: agora não se pode presumir o uso da respectiva quantia em benefício da municipalidade, o que aponta para a necessidade de citação do gestor à época dos fatos.
Contudo, ao atualizarmos o referido valor pelo Sistema Débito do Tribunal encontramos a quantia de R$ 31.091,19, montante inferior ao limite mínimo de R$ 100.000,00, na forma estabelecida conforme os arts. 6º, inciso I, e 19 da IN/TCU 71/2012, modificada pela IN/TCU 76/2016.
Diante dos novos fatos, cremos que o melhor encaminhamento é o arquivamento do feito no tocante ao referido valor, na forma disciplinada pela IN/TCU 71/2012.
V
Chegamos a aventar a possibilidade de interposição de recurso de revisão em face do Acórdão 4787/2019-TCU-Primeira Câmara. Porém, cremos que a melhor medida para o feito deve seguir trajetória simplificada e mais prática, tanto em face da baixa materialidade, quanto (e sobretudo) pela ausência de prejuízo a qualquer parte no encaminhamento que ora se vislumbra.
Entendemos que o feito pode ser submetido ao Colegiado para que a referida determinação seja tornada insubsistente, bem assim seja determinado o arquivamento do processo, sem o cancelamento do débito referente ao município alusivo à contrapartida e do débito referente ao gestor atinente ao saque realizado, com fundamento no art. 93 da Lei 8.443/92, c/c o art. 213 do Regimento Interno do TCU, e o art. 6º, inciso I, c/c o art. 19 da IN TCU 76/2016."
2.	Diante dessas ponderações, o MP/TCU diverge do encaminhamento proposto pela Secretaria de Controle Externo de Tomada de Contas Especial, consistente na aplicação de multa aos  Prefeitos de Bertolínia/PI, ante o não cumprimento de determinação dirigida ao Ente Municipal para recolhimento da parcela da contrapartida não aplicada e do saldo residual da conta corrente específica, propondo, em vez da sanção, tornar insubsistente a referida determinação constante do Acórdão 4787/2019-TCU-Primeira Câmara, arquivando-se o processo, sem cancelamento do débito a que continua obrigado o Município, consistente apenas no valor correspondente à parcela da contrapartida não aplicada no objeto.
	É o Relatório.

Marcus Vinicius Santos Spindola Rodrigues (12.276/OAB-PI), Joao Evangelista de Sena Junior (14.260/OAB-PI) e outros, representando Luciano Fonseca de Sousa; Leonardo Burlamaqui Ferreira (12795/OAB-PI), representando Aracelia Maria de Sousa; Nathalie Cancela Cronemberger Campelo (2.953/OAB-PI), Jose Norberto Lopes Campelo (2.594/OAB-PI) e outros, representando Construtora Realiza Ltda - Me; Leonor Veloso da Rocha Fonseca Correia (17141/OAB-PI) e Francisco de Assis Alves de Neiva (4521/OAB-PI), representando Prefeitura Municipal de Bertolínia/PI.

Procurador Marinus Eduardo De Vries Marsico.

TOMADA DE CONTAS ESPECIAL. PARCELA DE CONTRAPARTIDA NÃO APLICADA NO OBJETO CONVENIADO E SALDO RESIDUAL DA CONTA CORRENTE ESPECÍFICA NÃO DEVOLVIDO. DÉBITO DO MUNICÍPIO. DETERMINAÇÃO PARA DEVOLUÇÃO. NÃO ATENDIMENTO. PROPOSTA DE APLICAÇÃO DE MULTA A EX-PREFEITOS E FIXAÇÃO DE NOVO PRAZO PARA O RECOLHIMENTO DO DÉBITO. CONSIDERAÇÕES SOBRE O TEMA. DETERMINAÇÃO TORNADA INSUBSISTENTE.

TOMADA DE CONTAS ESPECIAL (TCE)

Secretaria de Controle Externo de Tomada de Contas Especial (Secex/TCE).

Cuidam os autos da Tomada de Contas Especial instaurada pela Fundação Nacional de Saúde no Estado do Piauí contra a Sra. Aracelia Maria de Sousa e o Sr. Luciano Fonseca de Sousa, ex-Prefeitos de Bertolínia/PI, bem como em desfavor do Sr. Alcenor de Carvalho Miranda, sócio-administrador da Construtora Realiza Ltda., em face da execução parcial do objeto pactuado e da não devolução do saldo do Convênio 431/2002 (Siafi 476498) , celebrado entre a referida municipalidade e a Fundação Nacional de Saúde - Funasa, com vigência, após prorrogações, de 5/12/2002 a 31/3/2006.
2.	Mediante o Acórdão 4787/2019-TCU-Primeira Câmara, esta Corte decidiu excluir o Sr. Luciano Fonseca de Sousa da presente relação processual, e julgar irregulares as contas da Sra. Aracelia Maria de Sousa e da empresa Construtora Realiza Ltda., condenando-as, de maneira solidária, ao débito apurado nos autos (peça 32) . 
3.	Outrossim, na mesma assentada, considerando a existência de um saldo de R$ 1.803,96 de parcela da contrapartida não executada no ajuste, o Tribunal determinou ao Município de Bertolínia/PI que efetuasse e comprovasse o recolhimento desse valor atualizado monetariamente aos cofres da Fundação Nacional de Saúde (subitem 9.5 do decisum) , abatendo-se a quantia de R$ 243,56, já devolvida, conforme peça 2, p. 40, dentre outras providências de praxe. Nesse mesmo dispositivo, ordenou-se, ainda, a devolução do saldo dos recursos em aplicação da conta utilizada para a movimentação do Convênio 431/2002 (cujo valor, em 14/4/2011, era de R$ 17.440,42, conforme extrato bancário à peça 2, p. 398) .
4.	Nesta oportunidade, não satisfeito o pagamento das quantias correspondentes, a Secex/TCE propõe a aplicação de multa aos gestores responsáveis pelo descumprimento da determinação (Srs. Luciano Fonseca de Sousa, ex-Prefeito de Bertolínia/PI, e Geraldo Fonseca Correia, atual Prefeito) , bem como a fixação de novo e improrrogável prazo ao Município de Bertolínia/PI para devolução das importâncias devidas, ao passo em que o MP/TCU defende a insubsistência da determinação, com a consequente não aplicação de multa aos prefeitos e o  arquivamento do processo em relação ao aludido município, ante a baixa materialidade do débito remanescente e da inexistência de saldo em conta a ser devolvido por ocasião da expedição da determinação desta Corte, sem prejuízo de o ente municipal permanecer responsável pelo pagamento do débito correspondente à contrapartida não aplicada.
5.	Com as devidas vênias da Secretaria Instrutiva, acompanho, no essencial, o MP/TCU em seu encaminhamento, em face de sua densa fundamentação reproduzida no Relatório antecedente.
6.	A propósito, consigno que, recentemente, trouxe à apreciação da 2ª Câmara processo com características semelhantes às que ora nos deparamos, no qual determinação de mesmo jaez fora dirigida ao Município de Santa Maria da Boa Vista/PE, e que o seu descumprimento ensejou proposta de multa ao Prefeito pelo corpo opinativo do TCU e também pelo MP/TCU, ocasião em que o Tribunal acolheu o Voto que apresentei divergindo das referidas instâncias, endereçando a questão no sentido do não cabimento de aplicação de sanção aos prefeitos e do arquivamento dos autos (Acórdão 2884/2022-TCU-Segunda Câmara) .
7.	Em sintonia com o referido precedente, também neste feito tem-se uma determinação incidente sobre um objeto que se revelou impossível de ser cumprido no momento de sua expedição, consistente na inexistência de saldo residual na conta corrente específica do ajuste. Nesse contexto, o Prefeito não poderia simplesmente devolver o saldo dos recursos em aplicação da conta utilizada para a movimentação do Convênio 431/2002, pois o referido valor já não mais estava na conta corrente específica, de modo que eventual recolhimento do valor correspondente deveria observar o rito tradicional de ordenação de despesas, com sua previsão no orçamento anual do Município, sob pena de responsabilidade do Prefeito. 
8.	Desse modo, considerando que o valor fora sacado da conta contra recibo antes mesmo da expedição de determinação do TCU, seria o caso de se atribuir responsabilidade pessoal ao Prefeito que geriu tal recurso, ou seja, que o sacou e lhe deu destinação incerta, sem comprovação de aplicação no objeto pactuado. Todavia, como tal valor não alcança o limite estabelecido pela IN/TCU 71/2012 (modificada pela IN/TCU 76/2016) , bem assim considerando o tempo transcorrido, não cabe a citação daquele gestor.
9.	Quanto à parcela da contrapartida não aplicada, além de se tratar de valor diminuto, sua atribuição ao Município não poderia se dar sem o devido processo legal previsto para as tomadas de contas especiais. 
10.	Com efeito, revela-se temerário substituir o processo de imputação de débito de responsabilidade do Município via TCE pela simples determinação ao Prefeito atual para promover o seu recolhimento, pois estar-se-ia fazendo as vezes da condenação mediante Acórdão com força de título executivo extrajudicial, por intermédio de determinação de obrigação de fazer consistente em pagar quantia, possuindo tal comando impositivo o papel de título condenatório, porém sem a observância da defesa prévia e do contraditório, como bem pontuou o ilustre membro do Parquet especializado nestes autos.
11.	Demais disso, determinação dessa espécie estaria substituindo o processo regular de execução do ente municipal, com rito legal próprio e com a força do título executivo extrajudicial do acórdão condenatório do TCU, pelo temor de imputação de sanção por descumprimento de determinação ao Prefeito faltoso, subvertendo o processo de execução e revestindo essa determinação de um caráter que ela não possui, que é o de compelir ao pagamento sem sequer haver um título condenatório expedido pelo Tribunal, ante a perspectiva de sanção pecuniária, inexistente até mesmo quando da existência de regular condenação e do título executivo extrajudicial.
12.	Com essas considerações, na linha do mencionado precedente e levando em conta o valor diminuto do débito remanescente atribuído ao Município, bem assim ante o afastamento da responsabilidade municipal relativamente ao débito referente ao saldo residual em conta, entendo que não se sustenta a aplicação de sanção aos prefeitos de Bertolínia/PI, Srs. Luciano Fonseca de Sousa e Geraldo Fonseca Correia, devendo ser tornada insubsistente a determinação constante do subitem 9.5 do Acórdão 4787/2019-TCU-Primeira Câmara.
	Com essas considerações, voto por que seja adotada a deliberação que ora submeto a este Colegiado.
T.C.U., Sala das Sessões, em 03 de agosto de 2022.
MARCOS BEMQUERER COSTA 
Relator